臺灣高等法院刑事判決
111年度交上訴字第162號
上  訴  人  
即  被  告  程萬里


上列上訴人即被告因公共危險等案件，不服臺灣桃園地方法院11
0年度審交訴字第107號、111年度審交訴字第24號，中華民國111
年5月6日第一審判決（起訴案號：臺灣桃園地方檢察署110年度
偵字第838號），提起上訴，本院判決如下：
    主  文
上訴駁回。
    事  實
一、程萬里於民國109年9月23日晚間某時，騎乘車牌號碼000-00
    0號普通重型機車，沿桃園市中壢區（以下同市區）新中北
    路自中原大學往八德區方向行駛，於同日晚間8時32分許，
    行經新中北路與普忠路交岔路口，本應注意汽（機）車在劃
    有分向限制線之路段，不得駛入來車之車道內，且應注意汽
    車行駛時，駕駛人應注意車前狀況及兩車並行之間隔，並隨
    時採取必要之安全措施，而依當時天候晴、夜間有照明、柏
    油路面乾燥、無缺陷、無障礙物、視距良好，並無不能注意
    之情事，適有姜映婕騎乘車牌號碼000-0000號普通重型機車
    沿同路段同行向行經上址交岔路口欲左轉往普忠路方向行駛
    ，程萬里竟疏未注意即貿然跨越新中北路分向限制線而逆向
    駛入來車道，並自左側超越姜映婕所騎乘之普通重型機車而
    直行穿越上址交岔路口，兩車因而發生碰撞，致姜映婕人車
    倒地，並受有左性膝部挫傷、左側性踝部挫傷、左側性大腿
    挫傷等傷害。詎程萬里明知已騎車發生交通事故，對於姜映
    婕受傷有所預見，竟仍基於發生交通事故致人傷害而逃逸之
    犯意，未對姜映倢施以必要救助措施，亦未報警或等待員警
    到場處理，即逕自騎車離開現場。嗣警獲報到場處理，進而
    循線查獲上情。
二、案經姜映婕訴由桃園市政府警察局中壢分局報告臺灣桃園地
    方檢察署檢察官偵查起訴。 　　
    理  由
壹、程序事項：
一、按被告以外之人於審判外之言詞或書面陳述，除法律有規定
    者外，不得作為證據；被告以外之人於審判外之陳述，經當
    事人於審判程序同意作為證據，法院審酌該言詞陳述或書面
    陳述作成時之情況，認為適當者，亦得為證據；當事人、代
    理人或辯護人於法院調查證據時，知有第159 條第1 項不得
    為證據之情形，而未於言詞辯論終結前聲明異議者，視為有
    前項之同意，刑事訴訟法第159 條第1項及第159 條之5 分
    別定有明文。本判決下列所引用被告以外之人於審判外之陳
    述，檢察官、被告程萬里於本院審理時，均未爭執證據能力
    （本院卷第84至86、第110至112頁），本院審酌上開證據資
    料作成時之情況，尚無違法、不當或顯不可信之情況，認以
    之作為證據應屬適當，依刑事訴訟法第159 條之5 規定，認
    前揭證據均有證據能力。
二、本判決以下所引用之非供述證據，均與本件事實具有自然關
    聯性，且核屬書證、物證性質，依刑事訴訟法第158條之4之
    規定，堪認均具有證據能力。
貳、實體部分：
一、事實認定部分：
　　訊據被告固坦承於上開時地有跨越分向限制線，且有與告訴
    人騎乘車輛發生碰撞，見告訴人倒地，未停留現場，逕行駛
    離等情，惟辯稱我是直行車，告訴人屬轉彎車，是告訴人撞
    到我騎乘車輛右後方云云（本院卷第82頁、109頁）。經查
    ：
　㈠被告於上開時地有跨越分向限制線，且有與告訴人騎乘車輛
    發生碰撞，見告訴人倒地，未停留現場，逕行駛離等事實，
    為被告所不爭執，與證人即告訴人姜映婕指訴被告違規跨越
    雙黃線致兩車發生碰撞，被告見告訴人人車倒地後，未留在
    現場，逕行離去（偵卷第27-29、113-117頁）大致相符，且
    有告訴人之天成醫療社團法人天晟醫院診斷證明書（乙種）
    、道路交通事故現場圖、道路交通事故調查報告表㈠及㈡、被
    告駕籍資料（含被告證號查詢機車駕駛人、車牌號碼000-00
    0號車輛詳細資料報表）現場暨車損照片、監視器畫面翻拍
    照片、道路交通事故初步分析研判表、桃園市政府車輛行車
    事故鑑定會之鑑定意見書（偵卷第33、35、37-39、47-53、
    55-61、125、153-155頁）在卷可稽，此部分事實，首堪認
    定。
　㈡過失傷害部分：
　　按刑法上之過失犯，以行為人對於結果之發生，應注意並能
    注意而不注意為成立要件，是被告應否論以過失犯，當以其
    有無違反注意之義務及對於危險行為之發生有無預見之可能
    而疏於注意致發生危險之結果為斷（最高法院91年度台上字
    第4857號判決意旨參照），即以注意義務之違反及預見可能
    性為過失之構成要件。基於以下理由，本院仍認被告跨越分
    向限制線，自告訴人左後方超車時，未注意車前狀況、兩車
    併行之距離，確有過失，查：
　⒈按汽車行駛時，駕駛人應注意車前狀況及兩車併行之距離，
    並隨時採取必要之安全措施；分向限制線，用以劃分路面成
    雙向車道，禁止車輛跨越行駛，道路交通安全規則第94條第
    3項、第97條第1項第2款、道路交通標誌標線號誌設置規則
    第165條第1項分別定有明文。此為一般駕駛人所應注意並確
    實遵守之事項。而本件道路交通事故發生時天候晴、夜間有
    照明、柏油路面乾燥、無缺陷、無障礙物、視距良好，客觀
    上無不能注意之情事，有上開道路交通事故調查報告表㈠、 
    ㈡、現場照片、監視錄影翻拍照片可參（偵卷第37、39、57
    、59至61頁），足見被告並無不能注意之情事。
　⒉告訴人於偵查中陳稱：「我當時是綠燈準備左轉，所以我提
    早在内側車道等，綠燈後就往前左轉，我已經行駛到路口了
    ，被告從我左側超車，我不知道他的機車哪個位置碰到我的
    機車。我的機車應該是車頭被碰撞到。」等語（偵卷第114
    頁）。而被告於本院審理中亦稱「（提示偵卷第59頁上、下
    照片，黃色圈圈處有兩台車，你是哪一台車？）我不敢百分
    之百確定，照片看來，我應該是在後面。」、「（提示偵卷
    第60頁，你的車子過去，Ｂ車就倒地了，有無看到？）告訴
    人姜映婕撞到我的尾巴，所以倒下來的。我知道。」等語（
    本院卷第113、114頁）。參以監視器畫面顯示時間09/23/20
    20 20：32：01、09/23/2020 20：32：04兩張監視器畫面截
    圖（偵卷第59頁照片編號9、第60頁編號11），可知被告原
    先係在告訴人後方，於自告訴人左方超車時，告訴人倒地後
    ，被告繼續直行，堪認被告確實自告訴人左後方超車，且疏
    於注意車前狀況及兩車並行之距離。
　⒊另本件被告騎乘機車，率然跨越新中北路分向限制線駛入來
    車道，顯已違反上開交通規則，雖被告係直行車輛，惟因被
    告為後方車且跨越分向限制線，基於信賴原則，實難強求駕
    駛在前之告訴人預想在前開交岔路口，會有車輛跨越分向限
    制線自後方駛來，路權自應歸屬於告訴人。且依告訴人於警
    詢時陳稱我緊急煞車但還是倒下去了等語（偵卷第27頁），
    足見告訴人斯時已採取必要安全措施，仍無從避免兩車碰撞
    ，是無從以本案告訴人、被告騎乘車輛發生碰撞之位置係在
    被告右側車身後方，而為有利被告之認定。
　⒋且本案經送桃園市政府車輛行車事故鑑定委員會進行肇事責
    任之鑑定，就被告與告訴人路權歸屬部分認：「1、程萬里
    於夜間駕駛重機車，沿新中北路由中原大學往八德方向行駛
    ，行經肇事地中央分向限制線之行車管制號誌正常運作交岔
    路口，屬後方車，在行駛時，應注意車前狀況，並隨時採取
    必要之安全措施；且在劃有分向限制線之路段，不得駛入來
    車之車道内；又應遵守道路交通標線之指示行駛，在劃設有
    分向限制線路段，不得跨越；另肇事致人受傷或死亡者，應
    即採取救護措施及依規定處置，並通知警察機關處理，不得
    任意移動肇事汽車及現場痕跡證據。2、姜映婕於夜間駕駛
    重機車，沿新中北路由中原大學往八德方向行駛，行經肇事
    地中央分向限制線之行車管制號誌正常運作交岔路口左轉彎
    ，屬往八德方向車道上左轉彎前方車輛，路權優先。」；鑑
    定意見略以：「一、程萬里於夜間駕駛普通重型機車行經行
    車管制號誌正常運作交岔路口，跨越分向限制線逆向駛入來
    車道且未充分注意車前狀況，為肇事原因。但肇事後駛離現
    場有違規定。二、姜映婕駕駛普通重型機車無肇事因素。」
    等語，亦有桃園市政府車輛行車事故鑑定委員會桃市鑑字第
    0000000號鑑定意見書在卷可考（偵卷第155-156頁背面），
    同認斯時路權歸屬於告訴人，被告為肇事原因，亦可佐參。
    是被告辯稱是告訴人撞到被告所騎乘車輛右後方以圖卸責，
    顯不足採。
　⒌本案車禍既係因被告之過失所致，而告訴人確因本件車禍受
    有前開所涉之傷害，則被告之過失與被害人之傷害結果間，
    確具有相當因果關係。　　　
　㈢肇事逃逸部分：
　⒈被告就此部分於偵訊、原審及本院審理時均坦承不諱（偵卷
    第116頁，原審審交訴字107號卷第75頁、139頁、原審審交
    訴字24號卷第151頁、本院卷第82、114頁），核與證人即告
    訴人姜映婕指訴被告違規跨越雙黃線致兩車發生碰撞，被告
    見告訴人人車倒地後，未留在現場，逕行離去（偵卷第27-2
    9、113-117頁）大致相符，且有前述告訴人之天成醫療社團
    法人天晟醫院診斷證明書（乙種）、道路交通事故現場圖、
    道路交通事故調查報告表㈠及㈡、監視器畫面翻拍照片在卷可
    稽，足認被告前揭任意性之自白與事實相符，堪予採信。
　⒉又刑法第185條之4之立法目的在於促使駕駛人於交通事故發
    生後，能對被害人即時救護，或留在現場處理，避免後車再
    次撞擊傷者，以減輕或避免被害人之傷亡，維護交通安全。
    從而，行為人如已確知發生車禍，而未確定被害人已獲得救
    護、或未得被害人同意，即貿然離去，不論其逃離現場遠近
    ，均無法解免駕駛動力交通工具發生交通事故，致人死傷而
    逃逸之罪責；亦不因現場有無他人即時救護被害人而異其認
    定。查本案被告於前揭時間，跨越分向限制線、未注意車前
    狀況及兩車併行之距離，致與告訴人所騎乘之車輛發生碰撞
    ，肇致本案交通事故，並因此使告訴人受有前揭傷勢，顯然
    被告客觀上已有駕駛動力交通工具過失發生交通事故，並致
    他人受傷之情形，而被告肇事後曾往後看，業經其自承在卷
    （偵卷第8頁），且觀諸現場監視器錄影畫面翻拍照片（偵
    卷第61頁），被告確實有回頭查看後，竟未報警處理，或採
    取救護或其他必要之措施，亦未留待現場等候救護人員或警
    員到場，即逕行駕車離去，則被告自有駕駛動力交通工具發
    生交通事故，致人受傷而逃逸之行為及故意，甚為灼然。
　㈣綜上，本案事證明確，被告上開過失傷害，及駕駛動力交通
    工具發生事故，致人傷亡而逃逸之犯行均堪以認定，均應依
    法論罪科刑。　
二、論罪
  ㈠按行為後法律有變更者，適用行為時之法律。但行為後之法
    律有利於行為人者，適用最有利於行為人之法律，刑法第2
    條第1項定有明文。經查，被告為本件犯行後，刑法第185條
    之4規定業於110年5月28日依司法院釋字第777號解釋意旨修
    正公布，並自同年月30日生效施行。修正前刑法第185條之4
    規定：「駕駛動力交通工具肇事，致人死傷而逃逸者，處1
    年以上7年以下有期徒刑。」修正後刑法第185條之4則規定
    ：「駕駛動力交通工具發生交通事故，致人傷害而逃逸者，
    處6月以上5年以下有期徒刑；致人於死或重傷而逃逸者，處
    1年以上7年以下有期徒刑（第1項）。犯前項之罪，駕駛人
    於發生交通事故致人死傷係無過失者，減輕或免除其刑（第
    2項）。」修正後刑法第185條之4規定將原條文中之「肇事
    」規定修正為「發生交通事故」，以符合罪刑明確性之原則
    ；另就該罪之法律效果部分，亦區分行為人對法益侵害程度
    及結果為（普通）傷害、重傷害或死亡之不同，而分別訂定
    不同刑度之處罰。其中駕駛動力交通工具發生交通事故，致
    人傷害而逃逸者，其刑度由原來之「1年以上7年以下有期徒
    刑」，改為「6月以上5年以下有期徒刑」；致人於死或重傷
    而逃逸者，則維持原規定「1年以上7年以下有期徒刑」之刑
    度，以符憲法罪刑相當原則；另增訂第2項規定，就犯同條
    第1項之罪之駕駛人，於發生交通事故致人死傷係無過失者
    ，規定減輕或免除其刑，以符合憲法比例原則之要求。本件
    被告行為時係犯修正前刑法第185條之4之駕駛動力交通工具
    肇事致人受傷而逃逸罪，但其行為後上述法律已修正施行，
    依刑法第2條第1項規定比較新舊法結果，以本件被告行為所
    該當之上開修正後刑法第185條之4第1項前段所規定之法定
    刑較低而有利於被告，故本件應依前述修正後之上開規定處
    斷。
　㈡核被告上開所為，分別係犯刑法第284條前段之過失傷害罪及
    修正後刑法第185條之4第1項前段之駕駛動力交通工具發生
    事故，致人傷亡而逃逸罪。被告所犯過失傷害罪、駕駛動力
    交通工具發生事故，致人傷亡而逃逸之犯行間，犯意各別，
    行為互殊，應予分論併罰。
三、原審認被告罪證明確，以行為人之責任為基礎，審酌被告騎
    乘普通重型機車有跨越分向限制線行駛且未注意車前狀況之
    過失情節，並因此發生車禍，致告訴人受有前開傷勢，且被
    告於肇事致人受傷後，逕自離開現場，行為有所不當，犯後
    雖坦承犯行，然雖與告訴人達成調解，然尚未依調解條件賠
    償告訴人損失，兼衡以被告之生活及經濟狀況、素行、年紀
    及智識程度等一切情狀，分別就過失傷害罪部分，處有期徒
    刑2月，駕駛動力交通工具發生事故，致人傷亡而逃逸罪部
    分，處有期徒刑6月，定應執行有期徒刑7月，並均諭知易科
    罰金之折算標準等節，經核原審之認事用法俱無違誤，量刑
    尚屬允當。
四、對被告上訴意旨不採之理由：
  ㈠被告上訴意旨略以：是告訴人撞到我，原審量刑過重，請求
    給予輕判云云。
  ㈡惟查：
  1.本案係因被告違規跨越分向限制線，且疏未注意車前狀況及
    兩車並行距離，自告訴人左後方超車時，與告訴人所騎乘在
    前之前開車輛發生碰撞，業經本院說明如前，是被告一再辯
    稱係告訴人所騎乘車輛撞被告所騎乘車輛，並不足採。
　2.被告以原審量刑過重為由置辯，然按量刑係法院就繫屬個案
    犯罪之整體評價，為事實審法院得依職權自由裁量之事項，
    量刑判斷當否之準據，應就判決之整體觀察為綜合考量，苟
    已斟酌刑法第57條各款所列情狀，而未逾越法定刑度，如無
    偏執一端，致明顯失出失入情形，上級審法院即不得單就量
    刑部分遽指為不當或違法（最高法院75年台上字第7033號判
    例、98年度台上字第5002號判決意旨參照）。原審法院就被
    告所犯上開2罪，於刑之裁量，已就刑法第57條揭示之各種
    量刑條件妥為審酌，並於量刑之理由中明確斟酌被告危害程
    度，並參酌其素行、犯後坦承犯行之態度等情，以為刑之量
    定之準據，即以行為人之行為罪責為量刑之基礎，核無逾越
    法定刑度或濫用權限，致明顯失出失入情形，要難認原判決
    之量刑有何違法或不當。且原審量刑時已考量「然雖與告訴
    人達成調解，然尚未依調解條件賠償告訴人損失」乙節，而
    被告於本院審理期間，仍未依調解條件履行完畢，有本院公
    務電話紀錄在卷可憑（本院卷第99、101頁），且與被告所
    述相符（本院卷第111頁），足見量刑因子並無變更。至原
    審就駕駛動力交通工具發生事故，致人傷亡而逃逸罪部分，
    處有期徒刑6月，已屬法定最低刑度，顯無過重。是被告上
    訴意旨就關於量刑部分指摘原判決不當，僅係就原審法院量
    刑已審酌之事項反覆爭執，殊難憑採。從而，被告上訴猶執
    前詞指摘量刑過重等節，亦無可採。
　㈢綜上，被告上訴意旨就過失傷害部分猶執前詞置辯，並以量
    刑過重為由請求輕判等節，經核其上訴為無理由，應予駁回
    。　　　　　
據上論斷，應依刑事訴訟法第368條，判決如主文。
本案經檢察官楊挺宏提起公訴，檢察官黃逸帆到庭執行職務。
中　　華　　民　　國　　111 　年　　10　　月　　19　　日
                  刑事第二十庭  審判長法　官  吳淑惠
                                      法　官  吳祚丞
                                      法　官  王惟琪
以上正本證明與原本無異。
過失傷害部分不得上訴。
肇事逃逸部分如不服本判決，應於收受送達後20日內向本院提出
上訴書狀，其未敘述上訴之理由者並得於提起上訴後20日內向本
院補提理由書（均須按他造當事人之人數附繕本）「切勿逕送上
級法院」。
                                      書記官  戴廷奇
中　　華　　民　　國　　111 　年　　10　　月　　24　　日